【裁判字號】    96,訴,4082
【裁判日期】    970827
【裁判案由】    證券交易法
【裁判全文】
臺北高等行政法院判決
                                     96年度訴字第04082號
                              .
原      告  甲○○
訴訟代理人  張振興  律師
被      告  行政院金融監督管理委員會
代  表  人  陳樹（主任委員）
訴訟代理人  丙○○
            乙○○兼送達代收.
上列當事人間因證券交易法事件，原告不服行政院中華民國96年
10月11日院臺訴字第0960091206號訴願決定，提起行政訴訟，本
院判決如下：
    主      文
原告之訴駁回。
訴訟費用由原告負擔。
    事實及理由
一、程序事項：
    本件被告代表人胡勝正於訴訟進行中變更為陳樹，茲據被告
    現任代表人依法具狀向本院聲明承受訴訟，核無不合，應予
    准許。
二、事實概要：
    本件被告以展茂光電股份有限公司（下稱展茂公司）為已發
    行有價證券公司，未依證券交易法第36條第1 項第3 款規定
    ，於96年4 月底前公告並申報該公司95年度及96年度第1 季
    財務報告，原告為展茂公司行為時之負責人，乃依同法第17
    8 條第1 項第4 款及第179 條規定，以96年5 月14日金管證
    6 罰字第09600260894 號及第00000000000 號裁處書處原告
    罰鍰新臺幣（下同）24萬元及48萬元，並請原告盡善良管理
    人之注意義務，督促展茂公司於文到20日內補行公告並申報
    95年度及96年度第1 季財務報告。惟展茂公司未於被告前揭
    裁處書所定期限補行公告並申報該公司95年度及96年度第1
    季財務報表，原告仍為展茂公司當時之負責人，被告乃依證
    券交易法第178 條第1 項第4 款、第2 項及第179 條規定，
    以96年7 月2 日金管證6 罰字第09600353745 號及第000000
    00000 號裁處書，再分別處原告罰鍰48萬元及72萬元。原告
    不服，提起訴願，經遭駁回，遂向本院提起行政訴訟。
三、原告訴稱：
  (1)原告對於本件未依限提出財報之事實不爭執。但展茂公司因
    前經營團隊管理不善、人謀不臧，致95年發生重大虧損，公
    司財務陷入困境，原告於96年1 月8 日接任董事長以後，雖
    努力採取各項挽救措施，但因各項費用仍不斷支出，致公司
    財務逐漸惡化，終至停工。嗣因展茂公司所委託財務簽證之
    安侯建業會計師事務所突然於96年（原告誤載為94年）4 月
    9 日以安建（96）審141B第00073 號函片面終止與展茂公司
    95年財務報表查核工作之委任事宜，使展茂公司財務簽證事
    宜陷於停頓，原告不斷與安侯建業會計師事務所之歐耀軍會
    計師連絡，希望安侯建業會計師事務所能幫展茂公司辦理簽
    證事宜，惟其仍拒絕為展茂公司辦理財務簽證查核工作，原
    告乃積極尋找其他會計師辦理展茂公司之財報簽證事宜，均
    無結果，最後終於由資信聯合會計師事務所陳榮華會計師同
    意擔任展茂公司財務報表查核簽證工作。展茂公司乃積極與
    資信聯合會計師事務所聯繫、接洽，完成委託並努力配合該
    所辦理財務報表簽證事宜，但因委任簽約之事尚需原簽證之
    安侯建業會計師事務所協助相關事宜，96年6 月21日由展茂
    公司函安侯建業會計師事務所，請其給予資信聯合會計師事
    務所相關之配合及徵詢意見，資信聯合會計師事務所亦於96
    年7 月間函安侯建業會計師事務所為相關資訊之詢問，故本
    件聯繫會計師之過程，備極艱辛，時間縱有延誤，但因會計
    師是否願意為展茂公司辦理簽證，非原告所能決定，故原告
    就展茂公司財報簽證之延誤，並無任何過失至明。嗣於96年
    6 月27日展茂公司又被臺電公司斷電，公司所有供電停頓，
    電腦無法開啟，所有帳冊資料無法查閱，致使簽證工作因此
    意外不可抗力之因素而延誤未能完成，原告雖為展茂公司之
    負責人，但此未能完成簽證，已非原告能力所及，不能歸責
    原告。
  (2)且展茂公司董監事的變動是在96年1 月變動，才有排定於同
    年3 月底舉行股東會以補選董監事，此係受委任之會計師早
    就知道的事情，且在股東會前幾天，會計師也告知原告，會
    如期作沒有保留意見的簽證，惟會計師因博達案之發生，故
    於同年4 月9 日撤銷簽證，在此匆促時間，原告無法在4 月
    前完成簽證，且事情發生當時，係各大會計師聯合事務所最
    忙的時候，原告難覓合格之會計師簽證，原告亦曾向被告表
    示由原告來簽章，但為被告所拒，且展茂公司已於同年4 月
    9 日停止交易，財報未依限簽證，也無礙投資人交易，何況
    未依限簽證之事由係不可歸責於原告之事由。
  (3)96年11月27日會計師法三讀通過，增訂會計師若拒絕簽證，
    應通知被告在第一時間介入處理，此益證明會計師拒絕簽證
    ，並非公司負責人所能控制，為免影響大眾權益，應使被告
    適時介入處理。本件原告對會計師拒絕簽證與否，並無任何
    決定之權力，行政機關對無能為力之人處以罰鍰，顯然不合
    經驗法則，亦與行政處罰之原則有所違背。
  (4)綜上，原告主張展茂公司95年度之財報及96年第1 季之財報
    未能於規定時間內完成，係因展茂公司原委託簽證查核之安
    侯建業會計師事務所突然片面終止接受委託，故須相當時間
    處理會計師簽證銜接事宜，原告並無任何過失可言，原處分
    及訴願決定，顯有失當等情，因而聲明：「訴願決定及原處
    分均撤銷，訴訟費用由被告負擔」。
四、被告抗辯：
  (1)證券交易法第36條第1 項規定：「已依本法發行有價證券之
    公司，應於每營業年度終了後4 個月內公告並向主管機關申
    報，經會計師查核簽證、董事會通過及監察人承認之年度財
    務報告。..於每營業年度第1 季..終了後1 個月內，公告並
    申報經會計師核閱之財務報告..。」次按同法第178 條第1
    項第4 款規定：「有下列情事之一者，處新臺幣24萬元以上
    240 萬元以下罰鍰：..四、發行人..，於依本法或主管機關
    基於本法所發布之命令規定之帳簿、表冊、傳票、財務報告
    或其他有關業務之文件，不依規定製作、申報、公告、備置
    或保存」、第178 條第2 項規定：「有前項第2 款至第7 款
    規定情事之一，主管機關除依前項規定處罰鍰外，並應令其
    限期辦理；屆期仍不辦理者，得繼續限期令其辦理，並按次
    各處新臺幣48萬元以上480 萬元以下罰鍰，至辦理為止。」
    暨第179 條規定：「法人違反本法之規定者，依本章各條之
    規定處罰其為行為之負責人。」。
  (2)展茂公司為依證券交易法公開發行股票之公司，財務報告編
    製係公司之責任，展茂公司未依前揭規定，於95年度終了後
    4 個月內公告並向主管機關申報，經會計師查核簽證、董事
    會通過及監察人承認之年度財務報告，及於96年第1 季終了
    後1 個月內公告並申報經會計師核閱之第1 季財務報告之事
    實，為原告所不爭，展茂公司既違反證券交易法第36條第1
    項規定之作為義務，被告依證券交易法第178 條第1 項第4
    款及第179 條規定，對其為行為之負責人（即原告）處以罰
    鍰，嗣該公司復未依裁處書所定期間補行公告申報前開財務
    報告，被告續依同法第178 條第2 項規定對其為行為之負責
    人（即原告）處以罰鍰，於法洵屬有據。
  (3)依96年8 月13日臺灣桃園地方法院96年度整字第1 號民事裁
    定記載，96年初以來展茂公司董事長異動後，董監結構重大
    改變，....公司經營團隊就公司積欠債務應如何償還事宜，
    未見其擬訂妥善因應策略，或積極與債權銀行機構研商解決
    之道。..公司更因積欠水電費，致使平鎮○○路竹廠營運生
    產線全面停擺，無預警資遣員工，營運中斷，亦未見有復工
    之積極行為，故原告主張於其接任展茂公司董事長後努力採
    各挽救措施云云顯與事實不符。
  (4)96年12月7 日立法院三讀通過修正之會計師法第49條1 項規
    定，其立法原意係因發生會計師拒絕簽證之情事，通常係屬
    於性質特殊或異常情況，為使業務事件主管機關得予適時處
    理，以保障投資人及債權人權益，爰規範辦理公開發行公司
    財務報告簽證業務之會計師有拒絕簽證之情事發生時，應先
    通知委託人之董事會及監察人或與監察人職能相當之監察單
    位，並副知業務事件主管機關，其尚非免除公開發行公司公
    告申報財務報告之義務，原告對會計師法之立意，容有誤解
    。
  (5)綜上，被告以展茂公司未於95年度終了後4 個月內公告並向
    主管機關申報，經會計師查核簽證、董事會通過及監察人承
    認之年度財務報告及於96年第1 季終了後1 個月內公告並申
    報經會計師核閱之財務報告，顯違反證券交易法第36條第1
    項之規定，被告依證券交易法第178 條第1 項第4 款及第17
    9 條規定對原告處以罰鍰，而於該公司未依裁處書所定期間
    補行公告申報前開財務報告，續依同法第178 條第2 項規定
    對原告處以罰鍰，於法並無違誤等語，因而聲明：「原告之
    訴駁回，訴訟費用由原告負擔」。
五、得心證之理由：
  (1)展茂公司前任會計師（安侯建業會計師事務所）經被告查詢
    ，於96年7 月23日安建（96）審141B第00254 號函覆敘明：
    「其因展茂公司於96年3 月27日股東臨時會董監事改選後，
    董事會成員及公司治理單位成員發生重大變動，影響本事務
    所與展茂公司原管理階層簽訂之財務報表查核簽證服務合約
    繼續之有效性，因本事務所無法取得目前管理階層就財務報
    表查核簽證服務合約仍屬有效之相關聲明，致本事務所無法
    繼續承接95年度財務報表查核簽證工作，本事務所於96年4
    月9 日以安建（96）審141B第0073號函通知展茂公司，主動
    終止與展茂公司95年度財務報表財務簽證之委任工作（參原
    處分卷影本p-17）」；足證，展茂公司原管理階層與安侯建
    業會計師事務所之財務報表查核簽證服務合約僅止於95年度
    財務報表查核簽證之委任，尚不包含96年度第1 季之財務報
    表查核簽證。而展茂公司95年發生財務困境，原告於96 年1
    月8 日接任董事長，原告事實上有機會督促安侯建業會計師
    事務所進行展茂公司95年度財務報表之查核簽證，並提供95
    年度就相關財務報表查核簽證服務合約仍屬有效之聲明，甚
    至規劃96年度財務報表查核簽證服務合約，以完成財務公開
    之法定義務，而避爭議；而在安侯建業會計師事務所96年4
    月9 日終止與展茂公司95年度財務報表財務簽證之委任時，
    原告並未立於展茂公司之立場，向安侯建業會計師事務所主
    張契約上應有之權利，容任契約之任意終止，故就95年度之
    簽證而言，原告於契約終止之前未為積極之處理，而終止後
    又未為相關權利之主張，其有疏失自明；而96年第1 季之財
    務簽證，原告根本未進行相關簽證之規劃，坐視期限之屆至
    ，自屬可歸責之事由。
  (2)原告對於本件未依限提出財報之事實不爭執。而展茂公司為
    公開發行股票公司，未依證券交易法第36條第1 項第3 款規
    定，於96年4 月底前公告並申報該公司95年度及96年度第1
    季財務報告，前經被告處該公司行為時之負責人即原告罰鍰
    24萬元及48萬元，並限期補行公告申報（參被告原處分卷影
    本p-03、p-05，就該部分原告並未提起訴願），嗣該公司未
    依被告所訂期限補行公告並申報該公司95年度及96年度第1
    季財務報告，被告以原告為展茂公司行為時之負責人，依證
    券交易法第178 條第1 項第4 款、第2 項及第179 條規定再
    分別處罰鍰48萬元及72萬元（本案部分），屬於經限期辦理
    ，屆期仍不辦理者，被告再為處罰，自無不妥。
  (3)至於，原告辯稱因展茂公司前經營團隊經營不善財務惡化
    ，而原委任查核簽證之會計師事務所突然片面終止委任契
    約，及展茂公司發生斷電情形以致公司帳冊無法開啟，又
    因難覓合格會計師簽證，曾向被告表示由原告來簽章，但
    為被告所拒，且展茂公司已於96年4 月9 日停止交易，財
    報未依限簽證，也無礙投資人交易，主張未提出財務報表是
    不可歸責於原告之事由，而不應受罰云云。
    經查，展茂公司財務狀況之惡化與否，與財務報表之製作
    無關，即使惡化更應揭露以示負責，原告所稱自無足採；
    原任會計師片面終止委任契約，如非合法，展茂公司自得為
    相關權利之主張，此與展茂公司應如期提出財務報告之法定
    義務不相衝突，況公司之經營就寓有排除風險、完成任務之
    本旨，原告接任展茂公司之負責人並進行公司董監之改選，
    當然要將年度、各季財務報表之提出列入規劃，豈可以會計
    師之終止合約而為卸責，原告所稱自無足憑；展茂公司被
    臺電公司斷電，已經是96年6 月底之情事，早已超過被告以
    96年5 月14日裁處書請督促展茂公司於文到20日內補行公告
    並申報95年度及96年度第1 季財務報告之期限，原告自不能
    以經斷電而圖卸責；又上市公司應於營業年度終了後4 個
    月內公告並向主管機關申報，是應經會計師查核簽證之財務
    報告，原告主張以自己簽章來取代，當然為被告所拒，原告
    執以論述為不可歸責於己，當無可採；展茂公司為公開發
    行股票公司，依證券交易法第36條第1 項第3 款規定，於96
    年4 月底前公告並申報該公司95年度及96年度第1 季財務報
    告，不因該公司停止交易與否而受影響，財務報表是提供承
    購公開發行股票之社會大眾參考，包含預定承購股票之人（
    是否承購股票之參考），也包含已經承購股票之人（是否出
    售股票之參考），原告主張因停止交易，財報未依限簽證，
    也無礙投資人交易，自屬無稽。
  (4)而會計師法第49條規定：（第1 項）會計師承辦財務報告之
    簽證，有下列情事之一者，應拒絕簽證：一、委託人或受查
    人意圖使其作不實或不當之簽證。二、受查人故意不提供必
    要資料。三、其他因受查人之隱瞞或欺騙，而致無法作公正
    詳實之簽證。（第2 項）辦理公開發行公司財務報告簽證業
    務之會計師依前項規定為拒絕簽證時，應即以書面通知委託
    人之董事會及監察人或與監察人職能相當之監察單位，並副
    知業務事件主管機關，監察人或與監察人職能相當之監察單
    位應於接獲通知次日內，以書面通知業務事件主管機關。（
    第3 項）會計師依第1 項規定拒絕簽證後，仍得請求原訂酬
    金。是發生有第1 項所示之異常情況，為使業務事件主管機
    關得予適時處理，以保障投資人及債權人權益，是讓主管機
    關介入解決委託人或受查人之不當行為，而不是處理會計師
    無正當理由片面拒絕簽證，本案亦未發生會計師法第49條第
    1 項之情形，自無該法規之適用，附此敘明。
  (5)公開發行公司之財務報告，是投資人投資有價證券之主要參
    考依據，除必須符合可靠性、公開性外，尚須具時效性，使
    投資人及時了解公司之現狀與未來，裨益參酌已決定參與投
    資或出售持股，為確保證券市場之公平性、公正性及維護投
    資人權益，發行有價證券之公司不得以任何理由延遲或拒絕
    辦理應公告申報事項，原告經被告要求限期辦理，屆期仍不
    辦理者，被告再為處罰，足見原處分並無不當，訴願決定亦
    屬有據，原告徒執前詞，聲請撤銷，為無理由，應予駁回。
    本件事證已臻明確，兩造其餘攻擊防禦方法均與本件判決結
    果不生影響，故不逐一論述，併此敘明。
六、據上論結，本件原告之訴為無理由，依行政訴訟法第98條第
    1 項前段，判決如主文。
中    華    民    國    97    年  8     月      27    日
            臺北高等行政法院第三庭
                    審判長法  官  姜素娥
                          法  官  曹瑞卿
                          法  官  陳心弘
上為正本係照原本作成。
如不服本判決，應於送達後20日內向本院提出上訴狀並表明上訴
理由，如於本判決宣示後送達前提起上訴者，應於判決送達後20
日內補提上訴理由書（須按他造人數附繕本）。
中    華    民    國    97    年     8    月   27     日
                          書記官  鄭聚恩


司法院資訊處製作；財團法人民間司法改革基金會備份。
